ACORDAO-COMPLETO-2389307

ACÓRDÃO 6884/2020 ATA 21/2020 - SEGUNDA CÂMARA

VISTOS, relatados e discutidos estes autos em que se analisa ato de pensão especial de ex-combatente deferido pela 1ª Região Militar do Comando do Exército.
ACORDAM os Ministros do Tribunal de Contas da União, reunidos em Sessão da 2ª Câmara, ante as razões expostas pelo Relator, e com fulcro nos incisos III e IX do art. 71 da Constituição Federal e nos arts. 1º, inciso V, e 39, inciso II, da Lei 8.443/1992, c/c o art. 259, inciso II, do Regimento Interno/TCU em:
9.1. considerar ilegal a concessão de pensão especial de ex-combatente à Sra. Cristiane de Sousa, negando registro ao ato;
9.2. dispensar o ressarcimento das quantias indevidamente recebidas de boa-fé pela interessada, consoante o disposto no Enunciado 106 da Súmula da Jurisprudência do TCU;
9.3. determinar à 1ª Região Militar do Comando do Exército que, no prazo de 15 (quinze) dias a contar do recebimento da notificação deste Acórdão:
9.3.1. abstenha-se de realizar pagamentos decorrentes do ato impugnado, sujeitando-se a autoridade administrativa omissa à responsabilidade solidária, nos termos do art. 262, caput, do Regimento Interno/TCU;
9.3.2. dê ciência do inteiro teor desta Deliberação à Sra. Cristiane de Sousa, encaminhando a este Tribunal, no prazo de 30 (trinta) dias, comprovante da referida ciência; e
9.3.3. alerte a interessada de que o efeito suspensivo proveniente da interposição de possíveis recursos perante o TCU não a exime da devolução dos valores percebidos indevidamente após a respectiva notificação, caso os recursos não sejam providos.

Ato de pensão especial de ex-combatente deferido pela 1ª Região Militar do Comando do Exército.

Segunda Câmara

3. Interessada: Cristiane de Sousa (XXX.722.667-XX).

13.1. Ministros presentes: Ana Arraes (Presidente), Augusto Nardes e Aroldo Cedraz.
13.2. Ministro-Substituto convocado: Augusto Sherman Cavalcanti.
13.3. Ministro-Substituto presente: Marcos Bemquerer Costa (Relator).

MARCOS BEMQUERER

Trata-se do ato de pensão especial instituída por Benedito Francisco de Assis, ex-combatente da 1ª Região Militar do Comando do Exército, em favor de Cristiane de Sousa, habilitada na condição de companheira.
2.		Por meio do Acórdão 1408/2017-TCU-Segunda Câmara (Relator Ministro-Substituto André Luís de Carvalho (peça 2) , o ato em exame foi destacado do TC 033.455/2016 para realização de diligência, com vistas a obter evidências de convivência duradoura e contínua estabelecida com objetivo de constituição de família, haja vista a diferença de idade de mais de 50 anos entre os conviventes. 
3.		Em cumprimento à referida deliberação, a Secretaria de Fiscalização de Pessoal encaminhou ao órgão de origem os expedientes autuados nas peças 3, 5 e 9.
4.		Em resposta, o órgão de origem apresentou os documentos acostados nas peças 11 e 12, relatando que, mediante sindicância, chegou-se à conclusão de que não restou configurada a existência de união estável entre a Sra. Cristiane de Sousa e o ex-combatente, razão pela qual o benefício em exame foi suspenso no dia 04/12/2018. 
5.		Considerando que a entrada do ato no TCU ocorreu há menos de cinco anos (30/08/2016) , a Sefip apontou não ser necessário realizar a oitiva da interessada, conforme entendimento firmado no Acórdão 587/2011-TCU-Plenário, e formulou a seguinte proposta de encaminhamento:
		a) 	considerar ilegal o ato de concessão da pensão especial instituída por Benedito Francisco de Assis em favor de Cristiane de Sousa, negandolhe o correspondente registro;
	b) 	dispensar o ressarcimento das quantias indevidamente recebidas, presumida a boa-fé da interessada, consoante o disposto no Enunciado 106 da Súmula de Jurisprudência do TCU;
	c) 	determinar à unidade jurisdicionada que:
	c.1) no prazo de quinze dias, faça cessar os pagamentos decorrentes do ato impugnado por esta Corte, sob pena de responsabilidade solidária da autoridade administrativa omissa, nos termos do art. 262 do Regimento Interno/TCU; 
	c.2) dê ciência do inteiro teor do acórdão a ser proferido à interessada, alertando-a de que o efeito suspensivo proveniente de eventual interposição de recurso, junto ao TCU, não a exime da devolução dos valores indevidamente percebidos após a notificação, em caso de não-provimento do recurso; e
	c.3) no prazo de trinta dias, encaminhe a este Tribunal, por cópia, comprovante da data em que a interessada tomou conhecimento da decisão desta Corte; 
	d) determinar à Secretaria de Fiscalização de Pessoal que acompanhe a implementação das determinações constantes do subitem c.1 acima.
6.	O Ministério Público junto ao TCU, representado pelo Procurador Júlio Marcelo de Oliveira, manifestou-se de acordo com o encaminhamento proposto pela Unidade Especializada (peça 17) .
	É o Relatório.

não há.

Procurador Júlio Marcelo de Oliveira.

PESSOAL. PENSÃO ESPECIAL INSTITUÍDA POR EX-COMBATENTE. NÃO ATENDIMENTO AOS REQUISITOS LEGAIS DE HABILITAÇÃO AO BENEFÍCIO. ILEGALIDADE DA CONCESSÃO. NEGATIVA DE REGISTRO DO ATO. Nos termos da Lei 8.059/1990, a companheira deve ter filho comum com o ex-combatente ou com ele viver no mínimo há cinco anos, em união estável, para ter direito a receber a pensão especial.

PENSÃO ESPECIAL DE EX-COMBATENTE (PEEC)

Secretaria de Fiscalização de Pessoal - Sefip.

Em apreciação ato de pensão especial instituída por Benedito Francisco de Assis, ex-combatente da 1ª Região Militar do Comando do Exército, em favor de Cristiane de Sousa, habilitada na condição de companheira.
2.	Os pareceres exarados nos autos pela Secretaria de Fiscalização de Pessoal - Sefip (peças 15 e 16) e pelo Ministério Público junto ao TCU (peça 17) convergem para a ilegalidade da concessão.  
3.	O diploma legal que regula a matéria é a Lei 8.059/1990, cujos dispositivos reproduzo para melhor compreensão do tema:
"Art. 2º Para os efeitos desta lei, considera-se:
 (...) 
VII - companheira que tenha filho comum com o ex-combatente ou com ele viva no mínimo há cinco anos, em união estável;
 (...) 
Art. 5º Consideram-se dependentes do ex-combatente para fins desta lei:
I - a viúva;
II - a companheira;"
4.	Da conjugação do art. 2º, inciso VII, e do art. 5º, inciso II, da Lei 8.059/1990, extrai-se que faz jus à pensão especial, na condição de dependente, "a companheira que tenha filho comum com o ex-combatente ou com ele viva no mínimo há cinco anos, em união estável". 
5.	No caso examinado, a existência de união estável entre o casal foi declarada unilateralmente pela interessada, mediante Escritura Pública Declaratória de Beneficiária, celebrada no dia 09/08/2005 (fl. 21 /24) , para fins de habilitação junto ao Ministério da Defesa e ao INSS, e terminou em 05/12/2005, com o decesso do instituidor (peça 2, p. 1) . 
6.	Embora a interessada tenha declarado que a convivência perdurava por mais de cinco anos, não existem evidências desse fato, conforme trecho extraído da Solução da Sindicância levada a efeito pelo Comando do Exército (peça 12, p. 5-6) :
"a. Inicialmente, cabe ressaltar que o procedimento realizado se revestiu das formalidades estabelecidas nas Instruções Gerais para a Elaboração de Sindicância no Âmbito do Exército Brasileiro, aprovadas com a Portaria nº 107, de 13 de fevereiro de 2012.
b. A presente sindicância foi instaurada, por solicitação de Chefe do Serviço de Inativos e Pensionistas, para apurar a existência de convivência familiar entre o ex-combatente e a Sindicada (fl. 04) . 
c. A Sindicada apresentou Escritura Pública Declaratória de Beneficiária, celebrada no dia 09 AGO 2005 (fl. 21 /24) , para fins de habilitação junto ao Ministério da Defesa e ao INSS; alega terem vivido como se casados fossem publicamente com fidelidade, há mais de 5 (cinco) anos de forma contínua, mantendo os deveres de lealdade, respeito e mútua assistência, constituída para todos os fins.
d. É importante destacar que a referida Escritura Declaratória foi celebrada em 09 AGO 2005, aproximadamente 4 (quatro) meses antes do óbito do militar, que faleceu em razão de [nome da doença] (fl. 19) . Ademais, no referido documento não há menção acerca da razão que impossibilitou o militar de assinar a Escritura Declaratória de Beneficiária.
e. Nos termos da Lei n° 9.278, de 10 de maio de 1996, união estável é a convivência entre homem e mulher, alicerçada na vontade dos conviventes, de caráter notório e estável, visando à constituição de família. Embora a escritura seja dotada de fé pública, o reconhecimento de união estável com o intuito previdenciário e sucessório exige provas robustas, aptas a comprovar a vida em comum, o que não ocorreu na hipótese.
f. A escritura pública prova apenas os fatos presenciados pelo tabelião que a lavrou, mas não garante prova absoluta dos fatos nela declarados pelas partes, que não prescindem de comprovação.
g. Assim, no caso em exame caberia à Sindicada comprovar a existência da relação de casal com o militar falecido, mediante prova de convivência pública, contínua e duradoura, com o objetivo de constituir família. Portanto, a união estável é uma situação fática que acontece independentemente de acordo escrito.
h. Veja-se o Código Civil de 2002: 
'Art. 1.723. É reconhecida como entidade familiar a união estável entre o homem e a mulher, configurada na convivência pública, contínua e duradoura e estabelecida com o objetivo de constituição de família.'
i. É indispensável a juntada aos autos de documentos hábeis a demonstrar, com segurança, a existência da sociedade conjugal, os quais podem ser corroborados pela prova testemunhal. No caso em exame, tanto a prova documental como a testemunhal são frágeis para confirmar a existência de união estável. 
j. No caso em tela, observa-se a fragilidade das provas apresentadas pela Sindicada, no sentido de comprovar que vivia com o falecido como se casados fossem. Ainda que se admita a existência de indícios de que a Sindicada tenha mantido um relacionamento com o militar falecido, não configura união estável, na medida em que não há demonstração de convivência duradoura do casal, pública e notória, com a intenção de constituir família, ou seja, verdadeira 'unidade familiar'.
k. A escritura pública declaratória acostada aos autos se mostra insuficiente e frágil a comprovar a existência da união estável que aqui se pretende ver reconhecida. Note-se que para que a Sindicada faça jus à percepção da pensão militar deve ser constatada sua condição de companheira. Ademais, o artigo 1.723 do Código Civil de 2002 convenciona que a união estável deve ser configurada na convivência pública, continua e duradoura e estabelecida com o objetivo de constituição de família.
1. No caso em tela, não há sequer prova de coabitação entre a Sindicada e o militar até o seu falecimento. As provas produzidas são insuficientes à caracterização de uma união estável. A legislação brasileira não exige lapso temporal mínimo para o reconhecimento da união estável, porém há previsão de um requisito aberto relacionado ao tempo - avaliado casuisticamente: a convivência pública, com o objetivo de constituir família, deve ser contínua e duradoura. 
m. Assim, demonstra-se indevida manutenção da habilitação da Sindicada à pensão militar, na condição companheira."
7.	Igualmente não há nos autos qualquer informação acerca da existência de filho comum fruto da união estável entre o ex-combatente e a interessada.
8.	Diante desse contexto, nota-se que a beneficiária não atende aos requisitos de habilitação à pensão especial de ex-combatente, devendo a concessão ser considerada ilegal pelo Tribunal, com a negativa de registro do correspondente ato, aplicando-se a orientação fixada no verbete da Súmula/TCU 106 às parcelas indevidamente recebidas pela Sra. Cristiane de Sousa. 
9. 	Outrossim, considerando que os pagamentos já se encontram suspensos, de conformidade com o art. 262 do Regimento Interno deste Tribunal, importa determinar à 1ª Região Militar do Comando do Exército que se abstenha de fazer pagamentos decorrentes do ato impugnado, sob pena de responsabilidade solidária da autoridade administrativa omissa.
10.	Deve-se também determinar ao órgão de origem que comunique a interessada sobre a deliberação do Tribunal, alertando-a de que o efeito suspensivo proveniente da interposição de eventuais recursos não a exime da devolução dos valores percebidos indevidamente após a notificação, caso esses não sejam providos. Após, a 1ª Região Militar do Comando do Exército deve remeter ao Tribunal documentos comprobatórios de que a beneficiária foi cientificada do julgamento desta Corte.
11.	Por fim, ressalto que o referido ato de concessão foi encaminhado para apreciação desta Corte de Contas há menos de cinco anos (em 30/08/2016) , razão pela qual não se faz necessária a prévia oitiva da interessada, nos termos do Acórdão 587/2011-TCU-Plenário (rel. min. Valmir Campelo) .
	Ante o exposto, manifesto-me por que seja adotada a deliberação que ora submeto a este Colegiado.
TCU, Sala das Sessões, em 30 de junho de 2020.
MARCOS BEMQUERER COSTA
 Relator